【裁判字號】    99,上易,223
【裁判日期】    991005
【裁判案由】    分割共有物
【裁判全文】
臺灣高等法院臺中分院民事判決  99年度上易字第223號
上  訴  人  甲○○
訴訟代理人  丁  ○
視為上訴人  戊○○
            丙○○
兼上 一 人
訴訟代理人  乙○○
被 上 訴人  己○○
訴訟代理人  江錫麒律師
            黃淑齡律師
上當事人間請求分割共有物事件，上訴人對於中華民國99年3月
9日臺灣苗栗地方法院98年度訴字第194號第一審判決提起上訴，
本院於民國99年9月21日言詞辯論終結，判決如下：
    主      文
原判決廢棄。
兩造共有坐落苗栗縣頭份鎮○○段二五九地號，地目林，面積七
四七點九五平方公尺之土地，應分割為如附圖所示甲部分面積一
一二點四三平方公尺及己部分面積一八一點二九平方公尺之土地
均分歸視為上訴人乙○○取得；乙部分面積九四點二六平方公尺
之土地分歸上訴人甲○○取得；丙部分面積一二五點七○平方公
尺之土地分歸被上訴人取得；丁部分面積一三○點六四平方公尺
之土地分歸視為上訴人丙○○取得；戊部分面積一○三點六三平
方公尺之土地分歸視為上訴人戊○○取得。但視為上訴人乙○○
應補償上訴人甲○○新台幣壹拾陸萬柒仟參佰柒拾參元，補償視
為上訴人丙○○新台幣伍萬柒仟參佰貳拾肆元，補償視為上訴人
戊○○新台幣壹拾參萬玖仟零貳拾玖元，補償被上訴人新台幣柒
萬貳仟貳佰陸拾柒元。
第一、二審訴訟費用由上訴人甲○○、視為上訴人戊○○、丙○
○、乙○○各負擔五分之一，餘由被上訴人負擔。
    事實及理由
甲、程序方面：
一、本件訴請分割共有物訴訟，其訴訟標的對於兩造必須合一確
    定，為固有必要共同訴訟，故本件雖僅由上訴人甲○○提起
    上訴，然依民事訴訟法第56條第1款規定，其效力自及於全
    體，故原審共同被告戊○○、丙○○、乙○○等3人雖未提
    起上訴，亦應視為已有合法之上訴。又本件訴訟標的價額核
    定為新台幣（下同）142,111元，未逾50萬元，原應適用簡
    易訴訟程序為審理，原審雖適用通常訴訟程序，但依民事訴
    訟法第451條之1第2項規定，本件仍應適用簡易訴訟事件第
    二審程序之規定，合先敘明。
二、視為上訴人戊○○未於言詞辯論期日到場，核無民事訴訟法
    第386條各款所列情形，爰依被上訴人之聲請，由其一造辯
    論而為判決。
乙、實體方面：
一、被上訴人起訴主張：坐落苗栗縣頭份鎮○○段259地號，地
    目林，面積747.95平方公尺之土地（下稱系爭土地）為兩造
    所共有，各共有人之應有部分均為5分之1。兩造就系爭土地
    並無不分割之約定，且其使用目的亦無不能分割情事，玆因
    兩造無法協議分割，爰依民法第823條第1項前段及第824條
    第2項之規定，請求裁判分割系爭土地。而因如附圖所示甲
    、乙、丙、丁、戊部分之土地分別為視為上訴人乙○○、上
    訴人甲○○、被上訴人己○○、視為上訴人丙○○及戊○○
    之屋後空地，且已供各該共有人自行使用多年，故將各該部
    分土地分歸各該共有人單獨取得，與其相鄰房屋基地合併使
    用，核與使用現狀一致，符合土地使用之經濟利益。至於如
    附圖所示己部分土地則仍由兩造保持共有。因求為命：兩造
    共有系爭土地應分割為如附圖所示甲部分面積112.43平方公
    尺分歸視為上訴人乙○○所有，乙部分面積94.26平方公尺
    之土地分歸上訴人甲○○所有，丙部分面積125.70平方公尺
    之土地分歸被上訴人所有，丁部分面積130.64平方公尺之土
    地分歸視為上訴人丙○○所有，戊部分面積103.63平方公尺
    之土地分歸視為上訴人戊○○所有，己部分面積181.29平方
    公尺之土地則分歸兩造分別按乙○○應有部分18129分之371
    6、甲○○應有部分18129分之5533、己○○應有部分18129
    分之2389、丙○○應有部分18129分之1895、戊○○應有部
    分18129分之4596之比例共有之判決。
二、嗣被上訴人於本院則補稱：系爭土地為同上段260、261、26
    2、263及265地號土地及其上建物後方之共有土地，該土地
    北側臨近同上段258地號土地之部分為建有擋土牆之斜坡，
    其上有雜木及雜草林，占系爭土地總面積之一半；地勢平坦
    處則有被上訴人搭建之增建物及視為上訴人乙○○搭建之鋼
    架造蘭花暖房，暨建商搭建之工寮，其餘則為空地。系爭土
    地如附圖所示甲、乙、丙、丁及戊部分之土地各分歸視為上
    訴人乙○○、上訴人甲○○、被上訴人己○○、視為上訴人
    丙○○及戊○○取得，與其各自所有之建物及基地相連，各
    共有人得單獨使用，與他人互不干涉，並得由各自所有建物
    之前後門通行分得之各該土地，無須借道他人之土地通行，
    應為適宜之分割方法。至於如附圖所示己部分土地則應分歸
    視為上訴人乙○○取得，免生日後使用上之爭議，而同意由
    乙○○按每坪1萬元之標準計算補償不能按其應有部分受分
    配之其他共有人等情。
三、上訴人甲○○則以：依原判決之分割分法，視為上訴人乙○
    ○之屋旁還留有2、3米之空地，並不公平。且土地分割之結
    果，伊分得之土地面積最小，僅有94.26平方公尺，活動空
    間變小，範圍亦受限制，而未按應有部分比例分得之面積55
    .33平方公尺卻要與其他共有人維持共有，有失分割共有物
    之意義。系爭土地如附圖所示甲、乙、丙、丁、戊部分之土
    地分由各該共有人取得並無意見，但己部分土地不應維持共
    有，伊同意將該部分之土地分歸視為上訴人乙○○單獨取得
    ，而由乙○○按每坪1萬元之價格計算補償伊不能按其應有
    部分受分配之部分等語，資為抗辯。其上訴聲明為：原判決
    廢棄。
四、視為上訴人乙○○及丙○○則陳述：伊等同意分割系爭土地
    ，該土地如附圖所示己部分之土地希望分歸視為上訴人乙○
    ○取得，而由乙○○以每坪1萬元之價格計算補償其他共有
    人等情。
五、視為上訴人戊○○未於言詞辯論期日到場，亦未提出書狀，
    作何聲明或陳述。
丙、得心證之理由：
一、查系爭土地之地目為林，面積747.95平方公尺，為兩造所共
    有，各共有人之應有部分均為5分之1，有土地登記謄本附原
    審卷可稽，自堪信為真實。
二、按各共有人，除法令另有規定外，得隨時請求分割共有物。
    但因物之使用目的不能分割或契約訂有不分割之期限者，不
    在此限，民法第823條第1項定有明文。查系爭土地係屬於竹
    南頭份都市計畫之農業區土地，有苗栗縣頭份鎮公所都市計
    畫土地使用分區證明書附於宇城建築師事務所製作之不動產
    估價報告書可憑。該土地位於同段260、261、262、263及26
    5地號土地之後方，各該260、261、262、263及265地號土地
    上依序坐落兩造共有人乙○○、甲○○、己○○、丙○○及
    戊○○所有各該獨棟建物。系爭土地除毗鄰同段262地號土
    地處有被上訴人己○○所搭建之之4層樓建物，及位於視為
    上訴人乙○○所有260地號土地上建物後方之土地上有鋼架
    造蘭花暖房，暨西側轉角處有先前建商所搭蓋之鐵皮工寮外
    ，其餘均為空地等情，亦據原審法院勘驗現場明確，記明勘
    驗筆錄足稽（見原審卷第67頁），並有系爭土地現況照片、
    不動產買賣契約書及土地、建物登記謄本附原審卷可按，由
    此足認系爭土地之使用目的或性質並無不能分割之情形，而
    兩造共有人間又無不分割之約定，玆因無法達成分割之協議
    ，被上訴人乃依法訴請裁判分割系爭土地，揆之上開規定，
    自為法之所許。
三、次按，分割共有物之訴，法院就其分割方法，固有依民法第
    824條第2項所定之分配方法，命為適當分配之自由裁量權，
    而不受任何共有人主張之拘束，然其分割方法仍以適當為限
    ，故法院自應依共有物之性質、價值，斟酌各共有人之利害
    關係，其使用之狀況及當事人之意願，分割後之經濟效用，
    符合公平經濟原則，並兼顧全體共有人之利益，而為公平之
    分割。查系爭土地前方所毗鄰之同段260、261、262、263及
    265地號土地上分別有兩造共有人乙○○、甲○○、己○○
    、丙○○及戊○○所有各該獨棟4層樓建物，此觀諸原審卷
    及前揭不動產估價報告書內所附之現場照片即明。且該土地
    上緊鄰被上訴人己○○所有262地號土地上之建物後方有被
    上訴人己○○所搭建之4層樓建物，亦已如前述，並有該地
    上建物之現狀照片附原審卷第69頁可參。是本院斟酌系爭土
    地之使用現況情形，避免分割後該土地上仍具經濟價值之上
    開4層樓地上建物遭拆除，使建物所有權人之被上訴人仍可
    保有利用，以免造成社會經濟之損失，並兼顧共有人之利益
    ，認應將系爭土地如附圖所示甲部分面積112.43平方公尺及
    己部分面積181.29平方公尺之土地均分歸視為上訴人乙○○
    所有，乙部分面積94.26平方公尺之土地分歸上訴人甲○○
    所有，丙部分面積125.70平方公尺之土地分歸被上訴人己○
    ○所有，丁部分面積130.64平方公尺之土地分歸視為上訴人
    丙○○所有，戊部分面積103.63平方公尺之土地則分歸視為
    上訴人戊○○所有，俾使兩造共有人所分得之各該部分土地
    能與毗鄰之伊等所有各該260、261、262、263及265地號土
    地及其上之建物合併為整體之利用，並可經由各該260、261
    、262、263及265地號土地與社區巷道相通，對外通行無礙
    ，應可提高各該部分土地之利用價值及經濟效益，當屬公平
    合理，且此原物分配方法亦獲得上訴人甲○○、視為上訴人
    乙○○、丙○○及被上訴人己○○等大多數共有人之認同。
    故本院考量系爭土地之使用現狀、經濟效益及兩造共有人之
    公平利益等情狀，並參酌系爭土地大部分共有人之意願，認
    系爭土地按前述之原物分配方法為分割，應合乎公平經濟效
    用原則。原判決將系爭土地如附圖所示己部分仍由兩造維持
    其共有關係，惟該部分土地須經由視為上訴人乙○○所有26
    0地號土地始可與社區巷道相通，對外並無其他通路，且其
    他共有人倘欲使用該部分土地，勢須依次橫越如附圖所示丁
    、丙、乙、甲部分土地，方可到達該部分土地，其利用上衡
    有不便，有礙該部分土地之有效利用，自無法發揮其經濟效
    益，有損土地之價值，不符合兩造共有人之利益，足見原判
    決之分割方法當非妥適。
四、復按，以原物為分配時，如共有人中有未受分配或不能按其
    應有部分受分配者，得以金錢補償之，亦為民法第824條第3
    項所明定。又共有物之原物分割，係各共有人就存在於共有
    物全部之應有部分互相移轉，使各共有人取得各自分得部分
    之單獨所有權。故於原物分割，共有人分得之土地較其應有
    部分折算之面積有所增減而應以金錢為補償者，則分得較多
    土地應為補償之每一共有人，應對於分得較少土地應受補償
    之共有人全體為補償，並依各該短少部分之比例，定其給付
    金額，方符共有物原物分割為共有物應有部分互相移轉之本
    旨。查兩造共有之系爭土地依前述原物分配方法為分割之結
    果，各共有人實際所分得之土地面積相較於按其各該應有部
    分比例折算之面積，有如附表所示之各該面積增減情形。其
    中視為上訴人乙○○所分得之土地較其應有部分折算之面積
    既增加144.13平方公尺，而其餘共有人所分得之土地則均較
    其應有部分折算之面積有所減少，則揆諸前開規定及說明，
    視為上訴人乙○○自應對分得較少土地應受補償之其餘共有
    人己○○、甲○○、戊○○及丙○○為金錢補償。玆兩造共
    有人除視為上訴人戊○○外，既均於本院審理時陳明同意乙
    ○○以每坪1萬元為計算補償之標準（見本院卷附99年9月21
    日言詞辯論筆錄第2頁），復參以原審法院亦曾囑託宇城建
    築師事務所鑑定系爭土地之價值，認該土地平坦部分之價格
    為每坪10,300元，而陡坡部分之土地價格則為每坪2,600元
    ，有該事務所製作之不動產估價報告書附原審卷可稽（見該
    報告書第19頁）。且視為上訴人乙○○所分得之土地其中如
    附圖所示己部分土地概屬平坦部分，而其土地每坪鑑定價格
    與大多數共有人認可之上開補償標準復相差無幾，由此足認
    以每坪1萬元計算本件金錢補償之標準，應屬適當。本院爰
    依此標準計算視為上訴人乙○○應補償分得較少土地之其餘
    共有人己○○、甲○○、戊○○及丙○○之各該金錢數額分
    別如附表最後一欄所示。
五、綜上所述，本院斟酌系爭共有土地之性質、使用現況、共有
    人之意願、分割後之經濟效用，並兼顧全體共有人之利益均
    衡等情事，認應將系爭土地如附圖所示甲及己部分土地均分
    歸視為上訴人乙○○所有，乙、丙、丁及戊部分之土地則應
    依序分歸上訴人甲○○、被上訴人己○○、視為上訴人丙○
    ○、戊○○所有，並由分得較多土地之視為上訴人乙○○對
    分得較少土地之其餘共有人以如附表所示各該金額為金錢補
    償，較為合理及公平適當。原判決所定之分割方法，尚有未
    洽。上訴意旨指摘原判決不當，求予廢棄改判，為有理由，
    應由本院予以廢棄，改判如主文第二項所示。
六、按應有部分有抵押權或質權者，其權利不因共有物之分割而
    受影響。但有下列情形之一者，其權利移存於抵押人或出質
    人所分得之部分：1、權利人同意分割。2、權利人已參加共
    有物分割訴訟。3、權利人經共有人告知訴訟而未參加。又
    前項但書情形，於以價金分配或以金錢補償者，準用第881
    條第1項、第2項或第899條第1項規定，民法第824條之1第2
    項及第3項分別定有明文。查視為上訴人乙○○、戊○○、
    丙○○及被上訴人己○○曾將伊等就系爭土地之各該應有部
    分5分之1，分別設定最高限額480萬元、600萬元、564萬元
    及480萬元之抵押權予訴外人有限責任竹南信用合作社（下
    稱竹南信合社）、渣打國際商業銀行股份有限公司（下稱渣
    打銀行）、渣打銀行及台灣土地銀行股份有限公司（下稱土
    地銀行），有土地登記謄本附卷可稽。被上訴人並於本件訴
    訟繫屬中，於99年8月4日具狀聲請本院對上開抵押權人告知
    訴訟，然該等抵押權人受告知訴訟後，並未參加本件訴訟，
    是依民法第824條之1第2項第3款及第3項規定之意旨，訴外
    人竹南信合社、渣打銀行及土地銀行之各該最高限額抵押權
    於本件共有物裁判分割之形成判決確定後，依法自應移存於
    前揭抵押人所分得之土地部分；且其中抵押權人渣打銀行對
    視為上訴人戊○○、丙○○之金錢補償債權，而抵押權人土
    地銀行對被上訴人己○○之金錢補償債權，並均存有權利質
    權，併此敘明。
七、末按，因共有物分割、經界或其他性質上類似之事件涉訟，
    由敗訴當事人負擔訴訟費用顯失公平者，法院得酌量情形，
    命勝訴之當事人負擔其一部，民事訴訟法第80條之1定有明
    文。查共有物分割之方法，可由法院自由裁量，為適當之分
    配，不受任何共有人主張之拘束，已如前述，是則本件即使
    准被上訴人裁判分割共有物之請求，然因分割共有物之訴，
    係以請求分割共有物之形成權為訴訟標的，當事人所提出之
    分割方法，僅係供法院之參考，其分割方法，對於各共有人
    而言，並無勝負之問題，因此，本件訴訟費用若完全命形式
    上敗訴之上訴人及視為上訴人負擔，顯然有欠公平，故本件
    訴訟費用之負擔，爰由兩造依原應有部分之比例負擔較為合
    理，附為敘明。
八、據上論結，本件上訴為有理由，依民事訴訟法第436條之1第
    3項、第463條、第385條第1項前段、第450條、第78條、第
    80條之1、第85條第1項前段，判決如主文。
中    華    民    國    99    年    10    月    5     日
                民事第四庭    審判長法  官  陳蘇宗
                                    法  官  張浴美
                                    法  官  吳美蒼
以上正本係照原本作成。
不得上訴。
                                    書記官  高麗淇
中    華    民    國    99    年    10    月    5     日
                                                      Ｓ
附表：
┌──────────────────────────────────────────────┐
│苗栗縣頭份鎮○○段259地號土地（面積747.95㎡ ）                                              │
├──┬───────┬───────┬───────┬─────────┬─────────┤
│編號│共有人姓名    │各共有人按原應│本件共有物分割│各共有人分得之土地│視為上訴人乙○○應│
│    │（每人應有部分│有部分比例折算│各共有人實際分│較其應有部分折算面│補償其餘共有人之金│
│    │比例均為5分之1│之面積（㎡）  │得之各該土地面│積之土地面積增減情│額（以每坪1萬元計 │
│    │）            │              │積（㎡）      │形（小數點以下第3 │算，1平方公尺＝0.3│
│    │              │              │              │位4捨5入）（㎡）  │025坪，元以下4捨5 │
│    │              │              │              │                  │入）（新台幣）    │
├──┼───────┼───────┼───────┼─────────┼─────────┤
│1   │己○○        │149.59        │125.70        │–23.89           │72,267（計算方式：│
│    │              │              │              │                  │23.890.302510,│
│    │              │              │              │                  │000＝72,267）     │
├──┼───────┼───────┼───────┼─────────┼─────────┤
│2   │甲○○        │149.59        │94.26         │–55.33           │167,373（計算方式 │
│    │              │              │              │                  │：55.330.3025 │
│    │              │              │              │                  │10,000＝167,373） │
├──┼───────┼───────┼───────┼─────────┼─────────┤
│3   │戊○○        │149.59        │103.63        │–45.96           │139,029（計算方式 │
│    │              │              │              │                  │：45.960.3025 │
│    │              │              │              │                  │10,000＝139,029） │
├──┼───────┼───────┼───────┼─────────┼─────────┤
│4   │丙○○        │149.59        │130.64        │–18.95           │57,324（計算方式：│
│    │              │              │              │                  │18.950.302510,│
│    │              │              │              │                  │000＝57,324）     │
├──┼───────┼───────┼───────┼─────────┼─────────┤
│5   │乙○○        │149.59        │293.72（計算方│＋144.13          │                  │
│    │              │              │式：112.43＋18│                  │                  │
│    │              │              │1.29＝293.72）│                  │                  │
└──┴───────┴───────┴───────┴─────────┴─────────┘

司法院資訊處製作；財團法人民間司法改革基金會備份。
